【裁判字號】    95,交易,203
【裁判日期】    951208
【裁判案由】    過失傷害
【裁判全文】
臺灣高雄地方法院刑事判決             95年度交易字第203號
公  訴  人  臺灣高雄地方法院檢察署檢察官
被      告  丁○○
上列被告因過失傷害案件，經檢察官提起公訴（95年度偵字第41
84號），本院判決如下：
    主  文
丁○○因過失傷害人，處有期徒刑月，如易科罰金，以銀元
佰元即新台幣玖佰元折算壹日。
    事  實
一、丁○○考領有普通重型機車駕駛執照，其於民國94年2月21
    日（起訴書誤載為94年2月2日）下午某時，騎乘車牌號碼YW
    I—992號輕型機車（白色外殼），沿高雄市○○區○○路由
    東往西方向行駛於慢車道，行經青年路與民權一路交岔路口
    ，正值青年路上為紅燈但有綠色右轉箭頭燈號，丁○○便駕
    車自青年路右轉民權一路，沿民權一路由南往北方向行駛，
    嗣於同日下午4時10分許，在民權一路往北方向距離前揭交
    岔路口14公尺至11.7公尺處，其本應注意車前狀況，隨時採
    取必要之安全措施，而依當時天氣晴朗、日間自然光線、路
    面乾燥無缺陷、無障礙物、視距良好，客觀上並無不能注意
    之情事，詎丁○○竟疏於注意，適有戊○○見前揭交岔路口
    之民權一路號誌已轉為綠燈，遂騎乘車牌號碼IB S—800 號
    重型機車（黑色外殼）沿高雄市○○○路慢車道由南向北行
    駛在丁○○之前方，丁○○突見上開情狀已不及煞車或閃避
    ，其所駕駛之白色輕型機車前車頭遂碰撞戊○○所駕黑色重
    型機車之後車尾，致戊○○人車倒地後，戊○○所駕前揭機
    車在現場遺留刮地痕約?公尺（往北方向），戊○○因此而
    受有頭部外傷併腦挫傷顱內出血、右側頭皮裂傷、兩下肢多
    處擦傷等傷害，並隨即由不詳人士報案呼叫之救護車載往邱
    綜合醫院醫治（設於高雄市○○○路137 號）。而丁○○於
    肇事後則留置現場，對於未發覺之上開犯罪，主動向高雄市
    政府警察局交通大隊員警陳特誠告知其係駕車肇事者，並接
    受裁判。
二、案經戊○○訴由高雄市政府警察局苓雅分局報告台灣高雄地
    方法院檢察署檢察官偵查起訴。
    理  由
壹、程序方面
一、按被告以外之人於審判外之陳述，雖不符前四條之規定，而
    經當事人於審判程序同意作為證據，法院審酌該言詞陳述或
    書面陳述作成時之情況，認為適當者，亦得為證據。當事人
    、代理人或辯護人於法院調查證據時，知有第159 條第1 項
    不得為證據之情形，而未於言詞辯論終結前聲明異議，視為
    有前項之同意，刑事訴訟法第159條之5定有明文。
二、本件被告、檢察官均對本院所提示告訴人戊○○之警詢筆錄
    （見警卷第6 至8 頁）、高雄市政府警察局苓雅分局道路交
    通事故現場圖（見警卷第9 頁）、道路交通事故調查報告表
    (一)、(二)各乙份（見警卷第10、11頁）及案發當日（94年2 月
    21日）所拍攝之肇事現場蒐證照片22張（見95年度偵字第41
    84號卷第20至30頁）、診療日期為案發當日之邱綜合醫院診
    斷證明書（見警卷第17頁）、0000000000門號用戶名稱為乙○○之泛亞電信股份有限公司基本資料查詢1 紙（見本院卷
    第26頁）、高雄市政府交通局95年10月20日高市交管字第09
    50038879號函（見本院卷第54頁）、被告所提出受有右小腿
    挫擦傷之診斷證明書（見本院卷第16頁）、高雄市政府交通
    局車輛行車事故鑑定委員會95年?月1 日高市車鑑字第0950
    002546號函（見本院卷第38頁）等證據，在本院準備及審判
    程序均表示同意作為本案證據（見本院卷第21、48、49 、
    77頁），是本院審酌該言詞陳述或書面陳述作成時之情況，
    認為適當，自得採為證據，先行敘明。
貳、實體方面
一、訊據被告丁○○固坦承於前揭時地，騎乘車牌號碼YWI —99
    2 號輕型機車，與戊○○所騎乘之車牌號碼IB S—800 號重
    型機車發生碰撞，致戊○○受有頭部外傷併腦挫傷顱內出血
    、右側頭皮裂傷、兩下肢多處擦傷之事實，惟矢口否認有何
    過失傷害犯行，辯稱：係告訴人戊○○沿民權一路硬闖黃燈
    ，駛至伊所騎機車之右側，逼使伊所駕車輛往左偏，伊因閃
    避不及撞上安全島，而告訴人所駕機車的左前擋風板撞擊伊
    所駕機車之右側後車身，告訴人因此才受傷，所以伊沒有過
    失云云（見警卷第4 、12頁、本院卷第20頁）。經查：
  (一)被告丁○○與告訴人戊○○分別騎乘上開機車，於上揭時、
    地發生車禍之事實，除據被告於警詢、偵查及本院審理時供
    承屬實外（見警卷第4 頁、95年度偵字第4184號卷第34頁、
    本院卷第20頁），業據告訴人指述於上揭時地因車禍受傷等
    情在卷（見警卷第7 頁，本院卷第85頁），並有高雄市政府
    警察局苓雅分局道路交通事故現場圖（見警卷第9 頁）、道
    路交通事故調查報告表(一)、(二)各乙份（見警卷第10、11頁）
    及案發當日（94年2 月21日）所拍攝之肇事現場蒐證照片22
    張（見上揭偵卷第20至30頁）附卷可稽；而該告訴人確係因
    本件車禍致受有頭部外傷併腦挫傷顱內出血、右側頭皮裂傷
    、兩下肢多處擦傷等傷害，有診療日期為案發當日之邱綜合
    醫院診斷證明書（見警卷第17頁）乙份附卷可憑，堪認屬真
    實。
  (二)被告雖辯稱：告訴人見前揭交岔路口之民權一路號誌已為黃
    燈，仍沿民權一路由南向北行駛，致在上開時地撞擊伊所騎
    機車之右後方而肇事，伊沒有過失云云。然查：
    (1)前揭交叉路口於案發時之燈號認定：業據告訴人於本院審
      理時具結證稱：案發時伊沿民權一路由南往北方向行駛，
      在民權一路與青年路之交岔路口等紅燈，看到對面的7-11
      超商前有很多家長在等小孩下課，接著該交岔路口之民權
      一路號誌轉為綠燈，伊才起步行駛，接著就被撞受傷等語
      （見本院卷第85頁），核與被告於95年6 月7 日本院準備
      程序所提供案發時在場之0000000000門號行動電話使用人
      （經本院查證為乙○○）於本院審理時證稱：前揭車禍發
      生時，伊剛好駕車沿青年路由東往西方向行駛（同被告行
      駛路線及方向），並將車停在青年路與民權一路交岔路口
      之7-11超商前（三角窗）等候小孩下課，之後伊準備要從
      青年路右轉民權一路時，因為青年路號誌是綠燈，有行人
      正在走青年路上之斑馬線（要橫越民權一路），伊便讓行
      人先走，緊接著該交岔路口之青年路號誌便轉為紅燈但有
      綠色右轉箭頭燈號，伊就準備要右轉，而此刻民權一路的
      號誌是綠燈，民權一路上很多機車一起往北騎過來（橫越
      青年路），然後伊就聽到「碰」一聲，接著伊看到在伊之
      斜前方有兩輛機車撞在一起，有一個人倒在地上等語（見
      本院卷第78至82頁）相符，且有0000000000門號用戶名稱
      為乙○○之泛亞電信股份有限公司基本資料查詢1 紙（見
      本院卷第26頁）及函覆內容為前揭交岔路口之青年路由東
      向西方向設有紅燈綠色右轉箭頭燈號之高雄市政府交通局
      95 年10 月20日高市交管字第0950038879號函（見本院卷
      第54 頁） 暨所附該路口之青年路燈號所攝照片4 張（見
      本院卷第55、56頁）附卷可參，則被告丁○○行經前揭路
      口，正值青年路上為紅燈但有綠色右轉箭頭燈號，便駕車
      自青年路右轉民權一路，適有告訴人見前揭路口之民權一
      路號誌已轉為綠燈始通行等事實，均堪認定。
    (2)本案車禍之撞擊點認定：業據目擊證人乙○○於本院審理
      時證稱：伊於案發時，正沿青年路由東往西行駛，準備要
      右轉民權一路（往北）行駛，緊接著就聽到碰撞聲，然後
      看到在伊之「左斜前方」靠近民權一路上之安全島處，有
      兩輛機車碰撞（當庭繪製現場位置圖），而當時在該碰撞
      點之右側還可以容納其他機車通過等語（見本院卷第79、
      81頁），且有上開證人所繪製之車禍現場位置圖（見本院
      卷第73頁）附卷可憑，而上開證人乙○○所指民權一路上
      之安全島距離前揭交岔路口為11.7公尺，及告訴人所駕重
      型機車之刮地痕起點距離前揭交岔路口為14公尺等情，亦
      有高雄市政府警察局苓雅分局道路交通事故現場圖（見警
      卷第9 頁）在卷可考，足認本案車禍之撞擊點應在民權一
      路往北方向距離前揭交岔路口14公尺至11.7公尺處。
    (3)本案係「側撞」或「追撞」之認定：業據告訴人於94年3
      月1 日在前揭邱綜合醫院接受高雄市政府警察局交通大隊
      詢問及本院審理時均證稱：伊沿民權一路往北方向行駛，
      一通過民權一路與青年路之交岔路口，伊感覺有個力量從
      伊的「後方」撞過來，但伊「未」發現對方車子，之後伊
      就昏倒被送醫急救等語（見警卷第15頁之高雄市政府警察
      局交通大隊交通事故談話紀錄表及本院卷第85頁），核與
      目擊證人乙○○於本院審理時證稱：伊於案發時看到很多
      機車，剛通過前揭交岔路口，便駛入民權一路的慢車道縮
      在一起，看起來像是「前後車追撞」，但伊只記得是兩輛
      機車撞在一起，何輛在前何輛在後伊不知道，也不清楚是
      何人撞何人等語（見本院卷第81頁）相符。又依機車自後
      方突遭「追撞」之常情，因物理慣性作用，駕駛人若手握
      車頭把手不穩應會往前飛趴倒地，若緊握把手則連人帶車
      一併往前刮地滑行，是受傷部位應係集中於頭部或四肢擦
      傷為是；然若機車係遭其他車體「側撞」，因車身遭猛烈
      撞擊，駕駛人之身體首當其衝，受傷部位應係四肢骨折較
      符常情；則以本案告訴人係受頭部外傷併腦挫傷顱內出血
      、右側頭皮裂傷、兩下肢多處擦傷等情以觀（見警卷第17
      頁），及本案車禍之刮地痕（由南往北方向，約長1公尺
      ）係告訴人所騎上開機車造成，卻未見被告所騎前揭機車
      有在現場留下任何刮地痕跡，有高雄市政府警察局苓雅分
      局道路交通事故現場圖（見警卷第9頁）可考，足認告訴
      人所為遭被告所駕車輛自「後方追撞」之證述，應可採信
      。至道路交通事故調查報告表，固記載本件交通事故類型
      及型態係「側撞」（見警卷第10頁），然據證人即填製該
      報告表之員警陳特誠於本院審理時證稱：伊抵達案發現場
      時，發現肇事車輛停放位置與地上刮地痕不符，已經被移
      動過，而傷者戊○○業經送醫，只剩被告留置現場，且經
      比對被告及告訴人所騎前揭機車擦撞痕跡，均不是很明顯
      ，所以伊只能聽當時在場的被告講述案發情形並做紀錄等
      語（見本院卷第83頁），則該報告表既係填表員警依據被
      告片面所述而為紀錄，是本件車禍之案發經過自應以告訴
      人所為前開與其診斷證明書、苓雅分局道路交通事故現場
      圖及目擊證人乙○○相符之證述，較為可採。
    (4)至被告固辯稱：係告訴人駛至伊所騎機車之右側，逼使伊
      所駕車輛往左偏，伊因閃避不及撞上安全島，而告訴人所
      駕機車左前擋風板撞擊伊所駕機車之右側後車身云云。然
      查：證人丙○○○○於本院審理時已具結證稱：現場蒐證
      照片之民權一路安全島上摩擦痕跡，係兩車撞擊後，黑色
      那部機車（即告訴人所騎機車）與安全島擦撞造成等語（
      見本院卷第83頁），且有案發當日所攝前揭安全島上留有
      摩擦痕跡之照片?張（見上揭偵卷第28、29頁）附卷可參
      ，是被告以前詞置辯，已難採信。衡以被告丁○○行經前
      揭路口，正值青年路上為紅燈但有綠色右轉箭頭燈號，其
      便駕車自青年路右轉民權一路，適有告訴人見前揭路口之
      民權一路號誌已轉為綠燈而通行，旋即兩車發生碰撞之地
      點在民權一路往北方向距離前揭交岔路口14公尺至11.7公
      尺處等事實，既經本院認定如前，並據目擊證人乙○○證
      稱：案發時告訴人所行駛之民權一路是「很多」機車一起
      過來，然後就聽到「碰」一聲等語（見本院卷第??頁）
      ，則以案發時被告行經之路線及燈號、車流等情以觀，被
      告右轉民權一路往北方向行駛時，理應避開其「左側車潮
      」靠右行駛為是，且縱若被告係右轉後遭人自後追撞，其
      所騎機車之撞擊點亦應在「左側車身」較符常情，是被告
      辯稱：其「右側」車身遭告訴人機車撞擊云云，實與常情
      有違。況本案告訴人因前揭車禍致受有頭部外傷併腦挫傷
      顱內出血、右側頭皮裂傷、兩下肢多處擦傷，於案發日（
      94 年 ?月21日）經急診縫合於加護病房治療，於94年?
      月24 日 轉住一般病房，於同年?月5 日出院等情，有邱
      綜合醫院診斷證明書可參（見警卷第17頁），較之案發後
      尚能留置現場等候員警到來，且提出僅受有右小腿挫擦傷
      診斷證明書之被告（見本院卷第16頁），告訴人所受傷勢
      堪稱嚴重，則若被告所辯係遭告訴人自其右後方逼近並撞
      擊乙節為真，依人類趨吉避凶之本能，告訴人既在被告所
      駕車輛之後方，當可閃避前方車輛，何以反而在本次車禍
      中卻係告訴人受有上揭嚴重傷勢？益徵被告前揭辯稱，乃
      事後推諉卸責之詞，委無可採。
  (三)至本院依被告之聲請將前揭車禍事件送請高雄市政府交通局
    車輛行車事故鑑定委員會鑑定雙方過失責任歸屬，其函覆為:
    「案經本會於??年?月28日召開鑑定會議，以肇事地點民
    權一路與青年一路口係設有號誌之交岔路口，依規定車輛行
    經該處均應遵守號誌指示行駛，此道路交通安全規則第102
    條第1 項第1 款暨道路交通標誌標線號誌設置規則第206 條
    第?、?款第?目均定有明文。惟丁○○於應警訊筆錄稱：
    『青年一路綠燈右轉民權一路』，戊○○於應警訊筆錄稱：
    『綠燈直行』，雙方號誌各執一詞，又無其他佐證，本會未
    便遽作認定」等情，固有該會95年?月1 日高市車鑑字第09
    50002546號函在卷（見本院卷第??頁），然前揭交叉路口
    於案發時之燈號既經本院於審判程序傳喚目擊證人乙○○到
    庭證述後釐清並認定如前，是前開函覆內容尚難採為被告有
    利之認定。
  (四)按「汽車行駛時，駕駛人應注意車前狀況，並隨時採取必要
    之安全措施」，道路交通安全規則第94條第3 項定有明文。
    被告丁○○既考領有普通重型機車駕駛執照（有道路交通事
    故調查報告表可參，見警卷第11頁），其對上開道路交通安
    全規則自當知之甚稔。經查，被告丁○○既如前述係追撞告
    訴人所騎機車後方，且觀之高雄市政府警察局苓雅分局道路
    交通事故現場圖（見警卷第9 頁），其所駕駛機車無煞車痕
    ，足見被告確實未注意車前狀況，並隨時採取必要之安全措
    施。再者，案發當時係日間晴天，路面乾燥、視距良好，有
    道路交通事故調查報告表（見警卷第10頁）可佐，足認客觀
    上並無不能注意之情事，則被告若於肇事前即遵守交通安全
    規則之規定注意車前狀況，作隨時減速停車之準備，則其於
    發現前方之告訴人時，即具有充裕之時間與轉圜空間以便同
    時煞車或閃避，乃其竟疏未注意，其有此部分之過失，已甚
    明顯。至起訴書之犯罪事實固記載被告亦有轉彎車未讓直行
    車先行之過失，惟本院認定被告係「追撞」告訴人，並非「
    側撞」，且本案車禍之撞擊點係在民權一路往北方向距離前
    揭交岔路口14公尺至11.7公尺處，業如前述，故此部分犯罪
    事實併予更正，附此敘明。
  (五)綜上所述，被告就本件車禍之發生確有過失行為，其過失行
    為確使告訴人因而受傷，是被告之過失行為與該告訴人之傷
    害結果間，應具有相當因果關係無疑。是以，本案事證已臻
    明確，被告過失傷害之犯行應堪認定。至被告另以告訴人為
    無照駕駛，卻騎乘重型機車，需自負其責云云，查本件告訴
    人雖僅領有普通小型車駕駛執照，有道路交通事故調查報告
    表(二)所載可按；然告訴人之受傷結果，係因本件車禍所導致
    ，與告訴人自身是否考領有適當駕駛執照無涉，被告執此為
    辯，仍無礙於本件犯罪事實之認定，併此敘明。
二、查被告行為後，如附表所示之相關法律均業經變更，並俱於
    95年7月1日施行，玆經整體比較結果，裁判時法並未較為有
    利，從而依刑法第2條第1項規定，自應適用各該行為時法，
    亦即修正前法至明，從而核被告所為，乃係犯刑法第284 條
    第1項前段之過失傷害罪。被告於肇事後留置現場，對於未
    發覺之犯罪，主動向處理事故之警員陳特誠告知其係駕車肇
    事者，並接受裁判，業據證人即承辦警員陳特誠證述在卷（
    見本院卷第84頁），且有高雄市政府警察局交通大隊交通事
    故談話紀錄表（見警卷第12頁）可佐，是被告核已自首，應
    依修正前刑法第62條前段規定，減輕其刑。爰審酌被告未能
    遵守注意車前狀況之交通規定，終致告訴人受有前揭傷勢，
    且告訴人因遭逢此次車禍事件身心受創，而被告迄今尚未賠
    償告訴人所受損失，犯後猶飾詞否認，態度不佳，故被告自
    應受有相當之刑事非難；惟念及被告年歲已大（民國27年6
    月3 日出生），且無任何前科紀錄，此有本院被告院內索引
    卡紀錄表、臺灣高等法院被告前案紀錄表各乙份在卷可按，
    素行非不良等一切情狀，量處如主文所示之刑，並依修正前
    刑法第??條第1 項規定諭知易科罰金之折算標準，以資懲
    儆。
據上論斷，應依刑事訴訟法第299 條第1 項前段，刑法第2 條第
1 項、第284 條第1 項前段、修正前刑法（下同）第41條第1 項
前段、第62條前段，罰金罰鍰提高標準條例第1 條前段、修正前
罰金罰鍰提高標準條例第2 條，判決如主文。
本案經檢察官甲○○到庭執行職務。
中    華    民    國    95    年    12    月    8     日
                    交通法庭  審判長法  官  田平安
                                    法  官  錢衍蓁
                                    法  官  郭瓊徽
以上正本證明與原本無異。
如不服本判決，應於收受送達後10日內向本院提出上訴書狀。
中    華    民    國    95    年    12    月    11    日
                                    書記官  陳瓊芳
附錄
中華民國刑法第284條第1項
(過失傷害罪)
因過失傷害人者，處6月以下有期徒刑、拘役或500元以下罰金，
致重傷者，處1年以下有期徒刑、拘役或500元以下罰金。
附表：
┌──────┬─────────────┬─────────────┬───────┬────┐
│相關變更條文│行為時法（下稱舊法）之內容│裁判時法（下稱新法）之內容│比  較  理  由│備    註│
├──────┼─────────────┼─────────────┼───────┼────┤
│【罰金刑貨幣│依法律應處罰金、罰鍰者，就│中華民國94年1 月7 日法修正│刑法之貨幣單位│經按現行│
│單位之變更】│其原定數額得提高為2 倍至10│施行後，刑法分則編所定罰金│由「元（指銀元│法規所定│
│罰金罰鍰提高│倍（刑法乃係定明10倍）。第│之貨幣單位為新臺幣。94年1 │）」變更為「新│貨幣單位│
│標準條例第1 │1 條所定得提高倍數之規定，│月7 日刑法修正時，刑法分則│臺幣」，且刑法│折算新臺│
│條前段、第5 │於本條例修正後制定之法律，│編未修正之條文定有罰金者，│分則之罰金數額│幣條例第│
│條→刑法施行│不適用之；本條例修正前公布│自94年1 月7 日刑法修正施行│，亦視該分則先│2 條之規│
│法第1 之1條 │之法律，於本條例修正後修正│後，就其所定數額提高為30倍│前曾修正與否，│定折算後│
│第1 項、第2 │其罰金罰鍰數額或法律經全部│。但72年6 月26日至94年1 月│而分別提高3 或│等值，是│
│項          │修正而其罰金罰鍰數額未予變│7 日新增或修正之條文，就其│30倍。        │以新法並│
│            │更者，亦同。              │所定數額提高為3 倍。      │              │未較有利│
│            │                          │                          │              │。      │
├──────┼─────────────┼─────────────┼───────┼────┤
│刑法第33條第│罰金：（銀元）1 元以上。  │罰金：新臺幣1,000 元以上，│罰金刑之下限，│舊法有利│
│5 款：罰金刑│                          │以百元計算之。            │由銀元10元（經│        │
│下限變更    │                          │                          │提高）亦即新臺│        │
│            │                          │                          │幣30元，提高為│        │
│            │                          │                          │新臺幣1,000 元│        │
├──────┼─────────────┼─────────────┼───────┼────┤
│【自首變更】│對於未發覺之罪自首而受裁判│對於未發覺之罪自首而受裁判│自首由一律必減│舊法有利│
│ 刑法第62條 │者，減輕其刑。但有特別規定│者，「得」減輕其刑。但有特│輕其刑，變更為│。      │
│            │者，依其規定。            │別規定者，依其規定。      │「得」減輕其刑│        │
│            │                          │                          │。            │        │
├──────┼─────────────┼─────────────┼───────┼────┤
│【易科罰金折│犯最重本刑為5 年以下有期徒│犯最重本刑為5 年以下有期徒│易科罰金折算標│舊法有利│
│算標準變更】│刑以下之刑之罪，而受6 個月│刑以下之刑之罪，而受6 個月│準由銀元300 元│        │
│修正前刑法第│以下有期徒刑或拘役之宣告…│以下有期徒刑或拘役之宣告者│即新臺幣900 元│        │
│41 條 第1 項│得以（銀元，下同）1 元以上│，得以新臺幣1,000 元、    │，提高為以新臺│        │
│前段、修正前│3 元以下折算1 日，易科罰金│2,000 元或3,000 元折算1 日│幣1,000 元、  │        │
│罰金罰鍰提高│。依刑法第41條易科罰金…就│，易科罰金。              │2,000 元、3,00│        │
│標準條例第2 │其原定數額提高為100 倍折算│                          │0 元折算1 日  │        │
│條→現行刑法│1 日；法律所定罰金數額未依│                          │              │        │
│第41條第1 項│本條例提高倍數，或其處罰法│                          │              │        │
│前段        │條無罰金刑之規定者，亦同。│                          │              │        │
└──────┴─────────────┴─────────────┴───────┴────┘


司法院資訊處製作；財團法人民間司法改革基金會備份。
